【裁判字號】    89,台上,7583
【裁判日期】    891214
【裁判案由】    違反山坡地保育利用條例
【裁判全文】
最高法院刑事判決                              八十九年度台上字第七五八三號
    上  訴  人  甲○○
    選任辯護人  陳鄭權律師
                蕭守厚律師
右上訴人因違反山坡地保育利用條例案件，不服台灣高等法院台中分院中華民國八十
七年十月十四日第二審判決 (八十七年度上易字第二五○○號，起訴案號：台灣苗栗
地方法院檢察署八十六年度偵字第三五五一號) ，提起上訴，本院判決如左：
    主  文
原判決撤銷，發回台灣高等法院台中分院。
    理  由
本件原判決認定上訴人甲○○明知坐落苗栗縣公館鄉○○段七九四、七九一之一、二
七○之一、二六二、九七五、七九一之十地號，如原判決附圖Ａ、Ｂ、Ｃ、Ｄ、Ｅ、
Ｆ、Ｇ、Ｈ、Ｉ、Ｋ、Ｌ、Ｍ所示部分之土地，為山坡地保育區。而於民國八十六年
八月間，與巫新田共同基於犯意聯絡，未先擬具水土保持計畫，送請目的事業主管機
關會同主管機關核定並監督實施，即由巫新田僱用上訴人轉僱不知情之徐永亮等人，
在該Ｄ、Ｅ、Ｆ、Ｇ、Ｈ、Ｉ、Ｋ、Ｌ、Ｍ部分之土地上設置道路，並在Ａ、Ｂ、Ｃ
部分之土地上採取土石，使其地形、地貌變更，且將該處自然生長具有水土保持功能
之林木及其他植物予以剷除，致水土結構無法有效維護，使該處及附近地區受有土方
坍塌、水流量及流向、水流含砂量劇烈改變，鄰近土地之居民人身、財產處於受危害
狀態之公共危險等情。因而撤銷第一審判決，改判仍論處上訴人共同違反於山坡地興
建道路、採取土石，應先擬具水土保持計畫，送請各該目的事業主管機關會同主管機
關核定並監督實施之規定，致生公共危險罪刑。固非無見。
惟查：(一)本件行為時山坡地保育利用條例（七十五年一月十日修正公布）所稱之「山
坡地」，係指國有林事業區、試驗用林地及保安林地以外，經省（市）主管機關參照
自然形勢、行政區域或保育、利用之需要，就合於同條例第三條第一、二款情形之一
者劃定範圍，報請行政院核定公告之公、私有土地。此與七十七年六月二十七日修正
發布之區域計畫法施行細則第十三條第六款所稱「山坡地保育區」，係指為保育水土
及自然生態資源、保護景觀、環境，依有關法令，會同有關機關劃定者（按本款已於
八十六年七月七日修正發布），不盡相同。原判決依憑卷附土地登記簿謄本記載，認
定上開土地係「山坡地保育區」之土地（見原判決第三面第一、二行），但土地登記
簿上「編定使用種類」欄，係依區域計畫法或都市計畫法等有關法令所為土地使用種
類之編定；原審未遑進一步查明上開土地是否確經省（市）主管機關報請行政院核定
公告為山坡地保育利用條例之山坡地，事實尚欠明瞭，本院無從為判斷其適用法律正
當與否之依據。(二)違反行為時山坡地保育利用條例第三十條第一項規定，未先擬具水
土保持計畫或水土保持計畫未經核定而擅自經營使用山坡地，或未依核定計畫實施水
土保持，致生公共危險者，同條例第三十五條第三項定有刑罰。其行為主體以有擬具
水土保持計畫義務之人為限，性質上屬身份犯之一種。原判決認定上訴人受僱於巫新
田，再轉僱不知情之徐永亮等人在上開土地設置道路或採取土石；但對於上訴人是否
為有擬具水土保持計畫義務之人？或如何得與有此身之人論以共同正犯？則未明白認
定，並敘明其憑以認定之證據及理由，併有可議。上訴意旨指摘原判決違背法令，尚
非全無理由，應認有撤銷發回更審之原因。
據上論結，應依刑事訴訟法第三百九十七條、第四百零一條，判決如主文。
中      華      民      國    八十九    年     十二     月     十四     日
                              最高法院刑事第五庭
                                  審判長法官  紀  俊  乾
                                        法官  黃  正  興
                                        法官  陳  東  誥
                                        法官  張  春  福
                                        法官  韓  金  秀
      右正本證明與原本無異
                                              書  記  官
中      華      民      國    八十九    年     十二     月     十八     日


司法院資訊處製作；財團法人民間司法改革基金會備份。
